臺灣板橋地方法院刑事判決　　　　　　　　　　　　　九十三年度訴字第六七０號
　　公　訴　人　臺灣板橋地方法院檢察署檢察官
　　被　　　告　丙○○
右列被告因偽造文書等案件，經檢察官提起公訴（九十一年度偵續字第一三六號），
本院判決如左：
    主  文
丙○○行使偽造私文書，足以生損害於他人，處有期徒刑伍月，如易科罰金，以參佰
元折算壹日。
    事  實
一、丙○○於民國八十五年間，自任會首向丁○○、李素芬、劉煌源、戊○○、張秀
    花等人召集民間互助會，會員連同會首共計二十五會，約定每會新臺幣（下同）
    二萬元，會期自八十五年十月二十日起至八十七年十月二十日止，採內標制，每
    月二十日，在臺北縣中和市○○街八十七號丙○○原住處開標，而戊○○、張秀
    花各參加一會，丁○○除參加一會外，復與李素芬共同參加一會，乙○○、甲○○合一會。嗣於互助會存續期間，丙○○竟基於意圖為自己不法所有及行使偽造
    準私文書之犯意，於會期中之八十七年六月二十日，在前揭開標處所，冒用會單
    編號五「陳聖豐」（即戊○○）之名義，在空白小紙條上偽造「陳聖豐」之署押
    （簽名），及填寫標息金額四千元，充作標單，足以生損害於戊○○；丙○○進
    而持上開偽造標單參與競標，並因而得標，藉此方式，致使不知情之被冒標會員
    戊○○及其他活會會員丁○○、乙○○、甲○○、李素芬、張秀花等均陷於錯誤
    ，而如數向丙○○交付各該期之活會會款，詐得該活會款項計八萬元（並詳後述
    ），嗣於八十七年八月二十日因故停標止會，經丁○○逐一詢問會單得標之人，
    嗣經戊○○告知伊並未得標，始悉上情。
二、案經丁○○訴由臺灣板橋地方法院檢察署檢察官偵查起訴。
    理  由
一、訊據被告丙○○矢口否認有何公訴所指右揭犯行，辯稱略以：伊沒有冒標，也沒
    詐欺，戊○○確實有在八十七年六月二十日委託伊標會且得標，戊○○會說沒有
    標，是因沒有拿到錢等云云。經查：
    (一)、右揭事實業據被告於偵查中坦承有冒標行為（見九十一年十一月二十日偵查
        筆錄）在案，並有告訴人丁○○之詳實指述，復與證人戊○○分別於偵審中
        所證述之互助會標會情節，互核相符。
    (二)、被告供稱：（對於互助會單有何意見？提示八十九年度他字第三六六０號卷
        第二十八頁）互助會單係伊所書寫，其上得標金額及日期是丁○○記載，根
        據伊所說記載等語（見本院九十三年八月十七日審判筆錄），此與告訴人丁○○指陳：（會單內得標之金額及日期依據什麼記載？）如有去標會，把標
        會情形記下，如沒去，由丙○○以電話告知再記下來等語（見九十一年十一
        月二十日偵查筆錄）相符，因之，可以確信者，就卷附該互助會會單之記載
        內容為真正，已無疑義。而證人戊○○證述以伊目前為止是活會，有委託丙○○寫標單，但高女未告知有無得標，伊確定是活會等語（見九十一年十月
        二十三日偵查筆錄）；復稱伊不知倒會，是丁○○告訴伊才知道，會結束才
        知道被倒會，伊是最後一會才知道，‧‧‧欠劉煌源的三萬元，被告已幫伊
        抵銷‧‧‧等語（見本院九十三年八月十七日審判筆錄），此與被告所陳戊○○有託伊幫陳某標會，快倒會時有幫陳某得標，但沒有給陳某得標款等語
        （見九十一年二月五日偵查筆錄），足證被告確實有以戊○○名義標取會款
        ，但未予以會款，則戊○○確屬不知被告有以其名義標取會款，否則被告即
        應將標得之款項，併同收取之死會會款如實如數交予戊○○，方始合於委託
        標會之本意，何況被告亦自承本件互助會，並沒有會員未給付會錢等語（見
        九十一年三月十九日偵查筆錄），則所收取之會錢即應如實如數交付予得標
        者即戊○○，何以復供述以付不出會款等情（見九十一年十月二十三日偵查
        筆錄）？抑有進者，被告更供承以戊○○是活會，並未得標等語（見九十一
        年十月三十一日偵查筆錄），因此，對照而觀，被告供詞反覆所陳顯屬避就
        之詞，甚明；是知證人戊○○如上所述與被告供述：伊未經過戊○○之同意
        標會等語（見本院九十三年五月二十四日準備程序筆錄），相互勾稽，並不
        相違，亦與告訴人指述相合，顯見被告在本院準備程序稱未得戊○○之同意
        而標會一節，與事實相符，此稽之如上(一)所述被告偵查中之自白，甚明。被
        告陳稱確係戊○○委託伊標會，僅係戊○○未拿到錢而說沒有標等語，已屬
        隨性飾卸之詞，為不可採。
    (三)、茲就被告本件標得款項金額計算如下：
        １、查該互助會含會首共二十五會，始期為八十五年十月二十日，終期為八
            十七年十月二十日，每會二萬元，而會員戊○○係於八十七年六月二十
            日被冒標，則計算至終期仍有五會（含「陳聖豐」部分，即八十七年六
            月二十日、七月二十日、八月二十日、九月二十日、十月二十日），稽
            之被告所不爭執之會單記載可知。
        ２、又被告係以四千元之標息得標，則每一活會會員應付會款係一萬六千元
            ，當時全部活會會員（含遭冒標之會員）五人加上死會會員十九人，向
            其給付之會款總額，活會部分為八萬元（16,000x5=80,000），死會部
            分三十八萬元（20,000x19=380,000）【此部分，並詳後述】，合計四
            十六萬元。
        ３、本件被告冒標得款，依上開計算結果，扣除三萬元之戊○○欠劉煌源抵
            債款項後，總計被告得款金額，應為四十三萬元（460,000-30,000=430
            ,000）。故如上述，被告本件訛詐得款應為活會會員所交付之八萬元；
            又所陳三萬元抵債一節，然此與訛詐並無必然之關係，換言之，扣除與
            否，並不影響於本件犯罪之成立；何況活會應繳款項於本件而言，僅為
            一萬六千元，又何以有一萬四千元之差距，是認所陳三萬元之債務抵償
            舉措，與生活常情未合，被告為此抵債辯述，已無從為其有利益之認定
            。
    (四)、又召集他人參加互助會，會首於會員得標後有將各會員繳交之會款（含活會
        、死會會款），取交得標者，此為會首應盡之主要義務；另會首通常亦係因
        急需用款始以召集互助會方式籌集資金，而其取得首標款項，更應確實計算
        實際加會之人數，便於如數如實收取會款，因此會員人數之正確與否攸關日
        後向會員收取款項對象，為會首首要職責；再者，無論加入他人之互助會或
        自己召集他人加入互助會，均不得佯以他人名義標取用以詐取會款，此為加
        入互助會之人所共知，其身居會首者，更應深層了解。矧被告亦自承未得戊○○之同意而標取會款（見九十三年五月十四日準備程序筆錄），已如前述
        。則其於會務進行中佯以係戊○○之活會會員名義標會得款，進而詐得會款
        ，嚴重違反民間互助會正常交易模式，顯見被告主觀上已具詐欺之犯罪意圖
        ，甚明。
    (五)、此外，復有本件互助會會單一紙在卷可稽，據上，被告所辯，顯屬臨訟飾卸
        之詞，核無可採。本案事證明確，被告犯行，足以認定。
二、按在紙上之文字、符號，依習慣或特約，足以為表示其用意之證明者，即為刑法
    第二百二十條第一項所規定之準文書。而依民間互助會一般標會之習慣，投標者
    係以書寫會員姓名，以及一定金額，但無載明「標單」字樣紙條，如於互助會投
    標時持以出示競標，依民間互助會之習慣，即表示該會員欲以該金額為利息參與
    競標之意思表示，該等標單即屬前揭條文規定之準文書；是被告丙○○佯以戊○○之名義，進而偽造「陳聖豐」之簽名，足以生損害於「陳聖豐」權益，復訛詐
    得款，核其所為，係犯刑法第二百十六條行使第二百二十條第一項、第二百十條
    之偽造準私文書罪，及同法第三百三十九條第一項之詐欺取財罪。被告偽造遭冒
    標會員之署押（簽名），為偽造準私文書之部分行為；偽造標單後進而持以行使
    參與投標，其偽造之低度行為，則為行使之高度行為所吸收，均不另論罪。被告
    同一次詐欺行為，各同時向多數活會會員及遭冒標會員詐取會款，係以一行為觸
    犯數個相同之詐欺罪名，為同種想像競合犯，依刑法第五十五條規定，應從一重
    處斷。被告行使偽造準私文書訛詐活會會款，其所犯行使偽造準私文書罪與詐欺
    取財罪相互間，有方法、目的之牽連，為牽連犯，應依刑法第五十五條規定，從
    較重之行使偽造準私文書罪處斷。爰審酌被告素行，而其邀集會員成立互助會，
    不思妥慎主持，反而盜用會員名義冒標詐財，致告訴人及其他被害人因而遭受損
    害，事後亦未與各該被害人成立和解賠償，堪認未有悔意，暨其犯罪動機、目的
    、手段、冒標詐騙金額暨犯罪後之態度等一切情狀，量處如主文所示之刑，並諭
    知易科罰金之折算標準。另被告冒標時偽造之標單，未經扣案，復據被告陳明標
    取會款後隨即丟棄在卷，又依一般民間互助會之習慣，於開標完成後通常均予丟
    棄，復無證據堪認目前尚仍存在，應認已經滅失，爰不宣告沒收。
三、至被告冒標所得款項，包括有活會會員暨死會會員所交付之會款，然參與【加入
    】民間互助會，基本上，乃互為誠信，其中所具風險難免，參與之際應已詳列評
    估而後考量加入之可行性，參與人明知有此種不可預測之風險【參與對象不明】
    或成本負擔之存在，應已預知該互助會之具有多變性風險，進而，意識到法律上
    、事實上風險存在，至於己身風險之判斷錯誤，實非為對方當事人所為施予，自
    難逕予苛責，因之，會首、會員間，權利義務事項應依吾國民法第七百零九條之
    一以下有關合會章節之相關規定定之。是以，當事人間，就此互助會相關細節概
    況自知之甚稔，因有關互助會，係在「你情我願」狀態下所成立之合會契約；若
    非係與其等相互間，已經獲致相當了解，則人性本能之誠信原則，實已無維繫可
    能，而會首、會員間，於該合會契約成立後，應負之責者，乃應謹守相互之履行
    責任而已。是相互間實質上已經非常了解互助會之風險性存在，難認死會會員係
    陷於錯誤情況下而交付死會會款，因如上述，被告有召集前揭互助會，並偽冒他
    人名義標取會款情事，固無疑問，然死會會員死會會款之交付為其民事債務履行
    之問題，與詐欺罪犯罪構成要件有異，被告固或有獲取前述死會會款，仍宜循民
    事訴訟途徑用資解決，附此說明。
據上論斷，應依刑事訴訟法第二百九十九條第一項前段，刑法第二百十六條、第二百
二十條第一項、第二百十條、第三百三十九條第一項、第五十五條、第四十一條第一
項前段，罰金罰鍰提高標準條例第一條前段、第二條，判決如主文。
本案由檢察官簡美慧提起公訴，經檢察官游鉦添到庭執行職務。
中　　　華　　　民　　　國　　九十三　　年　　　八　　　月　　三十一　　日
                                臺灣板橋地方法院刑事第九庭
                                    審判長法  官  蔡新毅
                                          法  官  林海祥
                                          法  官  黎錦福
右正本證明與原本無異。
如不服本判決，應於判決送達後十日內向本院提出上訴狀 (應附繕本)，上訴於臺灣
高等法院。
                                          書記官  蔡麗春
中　　　華　　　民　　　國　　九十三　　年　　　八　　　月　　三十一　　日
附錄本案論罪科刑法條全文：
中華民國刑法第二百一十條
(偽造變造私文書罪)
偽造、變造私文書，足以生損害於公眾或他人者，處五年以下有期徒刑。
中華民國刑法第二百一十六條
(行使偽造變造或登載不實之文書罪)
行使第二百十條至第二百十五條之文書者，依偽造、變造文書或登載不實事項或使登
載不實事項之規定處斷。
中華民國刑法第二百二十條
在紙上或物品上之文字、符號、圖畫、照像，依習慣或特約，足以為表示其用意之證
明者，關於本章及本章以外各罪，以文書論。
錄音、錄影或電磁紀錄，藉機器或電腦之處理所顯示之聲音、影像或符號，足以為表
示其用意之證明者，亦同。
稱電磁紀錄，指以電子、磁性或其他無法以人之知覺直接認識之方式所製成之紀錄，
而供電腦處理之用者。
中華民國刑法第三百三十九條
(普通詐欺罪)
意圖為自己或第三人不法之所有，以詐術使人將本人或第三人之物交付者，處五年以
下有期徒刑、拘役或科或併科一千元以下罰金。
以前項方法得財產上不法之利益或使第三人得之者，亦同。
前二項之未遂犯罰之。
